臺灣板橋地方法院民事判決　　　　　　　　　　　　　九十三年度小上字第四六號
　　上　訴　人　萬泰商業銀行股份有限公司
　　法定代理人　許勝發
　　訴訟代理人　鄭偉
　　被　上訴人　甲○○
　　　　　　　　丙○○
　　　　　　　　乙○○
右當事人間請求返還借款事件，上訴人對於中華民國九十三年二月十六日本院板橋簡
易庭九十二年度板小字第二五四一號小額民事判決提起上訴，本院判決如左：
    主      文
上訴駁回。
第二審訴訟費用新臺幣壹仟伍佰元由上訴人負擔。
    理      由
一、按小額程序之第二審判決，依上訴意旨足認上訴為無理由者，得不經言詞辯論為
    之，民事訴訟法第四百三十六條之二十九第二款定有明文。
二、本件上訴意旨略以：按民法第九十八條規定「解釋意思表示，應探求當事人之真
    意，不得拘泥於所用之辭句」，又「解釋當事人立約之真意，除雙方中途有變更
    立約內容之同意，應從其變更以為解釋外，均以當事人立約當時之真意為準」，
    有最高法院四十九年台上字第三○三號判例可參，再契約之解釋，應顧及交易上
    慣例，依誠實信用原則解釋之，借款付息係商業上之習慣，債務人付息乃為補貼
    債權人之資金成本及補償債權人所承受之貸款風險，豈有借款無須付息之理。查
    本件借款之始，兩造已約定按月攤還本息，即債務內容包括本金、利息、違約金
    及其他有關費用等，嗣被上訴人甲○○未依約按期清償，被上訴人分行經理梁國
    光方與被上訴人協商後續還款方式，觀其還款約定，僅變更本金分期償還方式，
    參照前述判例意旨，關於利息、違約金之計算，仍應依最初契約定之，本件被上
    訴人丙○○表示僅負責清償本金部分，利息由被上訴人甲○○負責（參照原審宣
    示判決筆錄第三頁第九行），故僅匯還本金之數額，然被上訴人甲○○自始未曾
    繳納利息及違約金，是被上訴人依民法第二百七十三條第二項規定，仍應連帶清
    償如上訴人於原審訴之聲明所示之本金、利息及違約金。原審以「．．．原告（
    即上訴人）既已同意被告（即被上訴人）丙○○所清償者為本金，利息、違約金
    均無庸清償，依前開法律規定，自係原告已免除被告利息、違約金，若原告無免
    除被告其餘債務之意思，自應於還款約定內載明，尚有利息、違約金若干．．．
    」為由，並未採信證人梁國光之證詞，而判決駁回上訴人在第一審之訴，實有未
    探求當事人真意之不當之處，亦有違一般公認之商業慣例，爰提起本件上訴，請
    求廢棄原判決等語。
三、經查：
（一）本件證人梁國光於原審言詞辯論時固證稱：「這借款是甲○○借的，連保人丙
      ○○說他負責本金部分，利息由杜自行負責，返還本金部分寫在約定書的下方
      ，是約訂為還三萬元本金。我們會先充利息後再充本金的方式作帳，所以我們
      並沒有同意他們利息不用繳納」等語（詳見原審九十二年十二月二十二日言詞
      辯論筆錄第三頁第一行以下）。惟依被上訴人於原審提出為兩造所不爭執之還
      款約定傳真（係由梁國光傳真與丙○○）則記載：「杜先生尚欠本行七三四三
      一六元，預定還款日期及金額：九十年六月二十二日至九十二年六月二十二日
      ，共二十四個月，每月還本金三萬元，九十二年七月二十二日還一四三一六元
      」等情而已，原審參酌民法第三百二十三條前段關於「清償人所提出之給付，
      應先抵充費用、次充利息，次充原本」規定，探求兩造當事人上開傳真約定之
      真意，認為「原告（即上訴人）既已同意被告（被上訴人）丙○○所清償者為
      『本金』，利息、違約金均無庸清償，依前開法律規定，自係原告已免除被告
      利息、違約金，若原告無免除被告其餘債務之意思，自應於還款約定內載明，
      尚有利息、違約金若干，證人所證顯與法律規定及前開傳真約定不符，自難採
      信，被告所辯，被告丙○○已依約如期清償完畢等語，應堪採取」，核與民法
      第九十八條規定、最高法院四十九年台上字第三○三號判例意旨及一般商業慣
      例均無違背。蓋證人梁國光既係上訴人分行經理，且為上訴人之利益而傳真同
      意被上訴人丙○○分期清償，其所為證言內容顯有偏頗上訴人之虞，本難遽予
      採信，是本件被上訴人丙○○基於連帶保證人地位所為清償之範圍及效力，自
      應探求兩造傳真約定之真意，始稱公允，查前述傳真已變更兩造於借款之初關
      於返還借款方式之約定，其上僅記載清償本金方式，既未明示免除被上訴人利
      息及違約金債務，亦未就利息及違約金仍須給付乙節為保留之約定記載，然傳
      真上已載明「每月還『本金』三萬元」，顯上訴人有同意被上訴人丙○○所給
      付之款項係供清償本金之用，上訴人已不得恣意將之挪供抵充利息及違約金，
      換言之，被上訴人丙○○所清償者皆為本金，於依傳真所示還款日期及金額履
      行完畢，本金即已全部清償，至上訴人同意被上訴人丙○○分期清償，乃為求
      受償所為讓步，其不利益自當歸於上訴人，且上訴人為求順利受償，避免強制
      執行無效致呆帳發生，既已同意連帶保證人分期清償本金，於未特別保留明示
      之情況下，依一般商業習慣判斷，關於利息及違約金部分即應同免之，否則被
      上訴人丙○○倘知依傳真內容為給付，尚不發生全部清償之效力，當無甘願自
      動履行之理。
（二）上訴人復主張：借款付息係商業上之習慣，債務人付息乃為補貼債權人之資金
      成本及補償債權人所承受之貸款風險，豈有借款無須付息之理云云。惟查，本
      件被上訴人甲○○係於八十八年九月二十二日，邀同其餘被上訴人為連帶保證
      人，向原告借用新台幣一百萬元，約定借款期間自八十八年九月二十二日起至
      九十一年九月二十二日止，依年金法按月平均攤還本息，迨於九十年六月二十
      日傳真時尚欠本金七十三萬四千三百一十六元等情，有上訴人提出之借據及被
      上訴人提出之傳真在卷可稽，可見被上訴人甲○○於無力返還借款前，已有依
      原借款約定給付利息與上訴人，並非無須付息，嗣被上訴人甲○○不能依約履
      行，而由被上訴人丙○○出面與上訴人協商還款時，上訴人借出之本金款項能
      否全數受償尚有問題，遑論利息及違約金之收取，是上訴人為求本金能全數受
      償，而退讓同意被上訴人分期清償本金及免收利息、違約金，自與一般商業習
      慣相符，否則金融機關貸款豈非穩賺不賠，又有何承受風險可言，故上訴人前
      揭主張亦無理由。
（三）至上訴人主張：被上訴人丙○○表示僅負責清償本金部分，利息由被上訴人甲
      ○○負責（參照原審宣示判決筆錄第三頁第九行）云云，實為證人梁國光於原
      審證述之內容，而梁國光之證言不足採信，已如前述，自難為有利上訴人之認
      定依據，附此敘明。
四、綜上所述，本件上訴意旨指摘原審判決違背法令，求予廢棄改判，依其上訴意旨
    足認為無理由，爰不經言詞辯論，逕以判決駁回。
五、本件第二審裁判費新臺幣一千五百元，應由上訴人負擔，爰確定如主文第二項所
    示。
六、結論：本件上訴為無理由，依民事訴訟法第四百三十六條之二十九第二款、第四
    百三十六條之三十二第二項、第四百四十九條第一項、第七十八條、第四百三十
    六條之十九第一項，判決如主文。
中　　　華　　　民　　　國　　九十三　　年　　  十　　  月　　  六      日
                                    臺灣板橋地方法院民事第二庭
                                        審判長法  官　林玫君
                                              法　官　徐福晉
                                              法　官　連士綱
右為正本係照原本作成。
不得上訴。
中　　　華　　　民　　　國　　九十三　　年　　  十　　  月　　  七      日
                                          法院書記官　李宏明
